【裁判字號】    94,交聲,370
【裁判日期】    970327
【裁判案由】    聲明異議
【裁判全文】
臺灣臺南地方法院交通事件裁定         94年度交聲字第370號
移送機關    交通部公路總局嘉義區監理所麻豆監理站
異議人即    甲○○
受處分人
上列受處分人因違反道路交通管理處罰條例案件，對於交通部公
路總局嘉義區監理所麻豆監理站民國九十四年七月二十五日所為
之裁決處分（處分案號：麻監裁罰字第裁７５－Ｍ000000
00號），聲明異議，本院裁定如下：
    主  文
原處分關於違反道路交通安全規則肇事致人死亡部分撤銷。
上揭撤銷部分不罰。
其餘異議駁回。
    理  由
一、原處分意旨略以：異議人即受處分人甲○○（下稱異議人）
    於民國九十四年六月一日九時五分許，駕駛車牌號碼ＺＡＣ
    －４８６號輕型機車（下稱ＺＡＣ－４８６號機車），行經
    臺南縣西港鄉○○村○○路三六八號西港衛生所前即臺十九
    線一二七點一公里處時，因行駛於禁行機車之內側快車道而
    不在規定車道行駛，且與吳金龍騎乘之車牌號碼ＹＫＷ─３
    ２３號重型機車（下稱ＹＫＷ─３２３號機車）發生碰撞而
    肇事，並致吳金龍死亡等違規行為，經臺南縣警察局佳里分
    局警員開立南縣警交字第Ｍ00000000號舉發違反道
    路交通管理事件通知單（下稱本件舉發通知單）予以舉發，
    並經原處分機關即交通部公路總局嘉義區監理所麻豆監理站
    （下稱原處分機關）以異議人上揭違規事實明確，於九十四
    年七月二十五日以麻監裁罰字第裁７５－Ｍ0000000
    0號裁決書，就機器腳踏車不在規定車道行駛之違規部分，
    依道路交通管理處罰條例（下稱處罰條例）第四十五條第一
    項第十三款、第六十三條第一項規定裁處異議人罰鍰新臺幣
    （下同）六百元、並記違規點數一點，就違反道路交通安全
    規則肇事致人死亡部分，依處罰條例第六十一條第一項第四
    款、第六十七條第三項規定，裁處異議人吊銷駕駛執照、一
    年內禁考（下稱原處分，又其裁罰法條漏載處罰條例第六十
    七條第三項）。
二、聲明異議意旨略以：異議人固曾於上揭時地，駕駛ＺＡＣ－
    ４８６號機車與吳金龍駕駛之ＹＫＷ─３２３號機車撞擊發
    生車禍，且吳金龍因而死亡，然當時異議人駕駛ＺＡＣ－４
    ８６號機車行駛於非禁止機車行駛之外側車道時，遭ＹＫＷ
    ─３２３號機車由後撞擊，異議人並無駕駛機車不在規定車
    道內行駛之違規行為，且異議人當時依規定車道行駛，並已
    盡相當之注意義務，亦信賴他人能遵守交通規則，並無違反
    道路交通安全規則肇事致人死亡之違規，原處分容有不當，
    爰聲明異議請求撤銷原處分。
三、按機器腳踏車行駛之車道，應依標誌或標線之規定行駛，道
    路交通安全規則第九十九條第一項定有明文；又機器腳踏車
    駕駛人爭道行駛，有不在規定車道行駛之情形者，處新臺幣
    六百元以上一千八百元以下罰鍰，並記違規點數一點，處罰
    條例第四十五條第一項第十三款、第六十三條第一項立有規
    定。經查：
  (一)異議人於九十四年六月一日九時五分許，騎乘ＺＡＣ－４８
    ６號機車，行經臺南縣西港鄉○○村○○路三六八號前即臺
    十九線一二七點一公里處時，與吳金龍騎乘之ＹＫＷ－３２
    ３號機車發生撞擊，吳金龍因人車倒地受有左側大腦內出血
    併昏迷等傷害，經送醫救治後仍傷重不治死亡等情，有上開
    車禍之道路交通事故現場圖、道路交通事故調查報告表（一
    ）、（二）、吳金龍之成功大學醫學院附設醫院九十四年六
    月二日診斷證明書各一份及事故現場勘驗照片、肇事車輛勘
    驗照片三十二張，以及臺灣臺南地方法院檢察署相驗屍體證
    明書、相驗筆錄、驗斷書各一份可稽。
  (二)按執行交通勤務警察依法律規定製單舉發違反道路交通管理
    處罰條例所列之違規事實，並由公路主管機關加以處罰，係
    行政機關執行公權力措施而對外直接發生法律效果之單方行
    政行為，本質上為行政處分，受處分人不服公路主管機關所
    為之處罰，依道路交通管理處罰條例第八十七條規定向管轄
    地方法院聲明異議，自屬行政救濟程序。關於行政救濟程序
    舉證責任之分配，早期雖曾採行「行政處分公定力理論」，
    即主張依據法令所為之行政處分係屬違法之人，應對其根據
    事實負舉證責任，但此係立於行政權對私人具有優越性之前
    提，已為今日學說及實務所不採，今日學說及實務基於行政
    訴訟上當事人之法的對等性觀念，認為行政救濟程序之舉證
    責任分配，應採民事訴訟上舉證責任分配原則而加以修正後
    ，準用於行政救濟程序，行政訴訟法第一百三十六條明文規
    定準用民事訴訟法第二百七十七條舉證責任分配之原則，即
    明白揭櫫此意旨。故交通違規行政爭訟之舉證責任，固非如
    刑事案件，必須超越任何合理懷疑，始可為有罪判決之嚴格
    程度，然仍應與民事訴訟之舉證責任原理相類似，亦即基本
    上公路主管機關對於人民進行處罰，必須先就違規事實之存
    在，盡其舉證之責任，惟依據舉證責任分配法則，受處罰人
    就行政機關已為相當證明之事項，亦須就其所辯，提出反證
    ，以動搖法院對其可能形成之不利心證。倘受處罰人始終未
    能提出反證，或雖提出，但所提之反證卻不足以動搖法院審
    酌行政機關所提出之相關事證後，對其所形成之不利心證評
    價，法院仍應為受處罰人不利之認定。經查異議人於警詢中
    稱：「我當時沿台南縣中山路內側快車道南向北行駛，至事
    故發生地點時（指省道台十九線一二七點一公里處北向車道
    ），與沿東向西從衛生所起駛穿越道路中之ＹＫＷ－３２３
    號普通重型機車發生碰撞因而肇事。」，且於九十四年七月
    二十五日偵訊中亦稱：「我是行駛在內側車道」；再者依車
    禍現場，ＺＡＣ─４８６號機車及ＹＫＷ－３２３號機車均
    位於禁行機車之內側車道之中央，而非處於外側車道範圍，
    且現場留有ＹＫＷ－３２３號機車遭撞擊倒地後，自禁行機
    車之內側車道線起、以東南朝西北走向至接近安全島缺口中
    線為止，長約三公尺之刮地痕，但未見有何ＺＡＣ─４８６
    號機車外側車道倒地滑行至內側車道之滑刮痕跡，有前揭道
    路交通事故現場圖及現場蒐證照片可憑（見本院卷第二一、
    六十、六一頁），此外亦無足認ＺＡＣ─４８６號機車係在
    外側車道遭撞擊而改至內側車道之跡證可供參憑。是依上開
    異議人於警詢、偵訊所述之行駛車道，以及車禍現場狀況，
    均顯示異議人係ＺＡＣ─４８６號機車行駛於禁行機車之內
    側車道時，與ＹＫＷ－３２３號機車發生撞擊車禍，是異議
    人陳稱其原係駕駛ＺＡＣ─４８６號機車行駛於外側車道，
    因遭ＹＫＷ－３２３號機車撞擊始左倒滑行至內側車道等語
    ，與真實難認相符，無可為信，則異議人駕駛機車行駛於禁
    行機車之車道，致有駕駛機器腳踏車不在規定車道行駛之違
    規行為，堪予認定。
四、次按汽車駕駛人，駕駛汽車有違反道路交通安全規則，因而
    肇事致人死亡者，吊銷其駕駛執照，並一年內禁考，處罰條
    例第六十一條第一項第四款、第六十七條第三項固立有規定
    ，然須該肇事致人死亡車禍係因汽車駕駛人違反道路交通安
    全規則所引起，亦即汽車駕駛人違反道路交通安全規則之行
    為，業認為係引發車禍之過失時，始有該當上揭處罰條例第
    六十一條第一項第四款、第六十七條第三項之處罰要件，若
    駕駛人僅單純違反道路交通安全規則，而無從據以認定其須
    就車禍之發生負擔過失責任者，即無上開處罰規定之適用。
    經查：
  (一)異議人固經臺灣臺南地方法院檢察署檢察官以九十五年度偵
    字第七六八四號偵查案偵查後，認為異議人就本件車禍之發
    生，存有疏於注意車前狀況及未減速慢行即貿然行駛穿越交
    岔路口（發生車禍之臺南縣西港鄉○○村○○路三六八號西
    港衛生所前即臺十九線一二七點一公里處，係為安全島缺口
    ）等過失，導致ＺＡＣ─４８６號機車之右側車身，與從路
    旁起駛欲由東向西方向穿越臺十九線馬路之ＹＫＷ－３２３
    號機車之前車頭發生碰撞，並致使ＹＫＷ－３２３號機車之
    駕駛吳金龍倒地受傷不治死亡，異議人涉犯刑法第二百七十
    六條第一項過失致人於死罪嫌而提起公訴，然經本院九十五
    年度交訴字第一六二號刑事案審理後，認為：
    (1)本件發生車禍之臺十九線一二七點一公里處，係為安全島
      缺口，該處並無東西向道路，安全島缺口東側係台南縣西
      港鄉衛生所，西側係郵局，該處道路型態係直路而非交岔
      路口。
    (2)依勘查上開二部機車結果，ＺＡＣ─４８６號機車之右側
      風扇護蓋破損，上有疑似橡膠黑色擦痕【呈圓形狀】；排
      氣管隔熱板上方發現一硬物撞擊凹痕、側面發現有疑似另
      擦撞轉移之綠色油漆及上下方向之磨擦痕，排氣管上方有
      兩處磨擦痕【呈東南朝西北走向之二點水滴狀】，而與Ｙ
      ＫＷ－３２３號機車輪圈左側發現因擦撞而遺留之鐵屑及
      產生之生鏽、於碟煞盤上發現因擦撞而產生生鏽，前車輪
      有偏移，機車車頭下左側面板有明顯新擦痕等跡證相互配
      合，顯示ＺＡＣ─４８６號機車係右側風扇護蓋先遭受Ｙ
      ＫＷ－３２３號機車之前輪撞擊破損，ＹＫＷ－３２３號
      機車之前輪胎並在ＺＡＣ─４８６號機車右側風扇護蓋左
      上方留下疑似橡膠黑色擦痕，進而因兩車互相牽引，致Ｙ
      ＫＷ－３２３號機車之輪圈左側、碟煞盤、車頭下左側面
      板後拉，刮擦ＺＡＣ─４８６號機車排氣管隔熱板附近處
      ，致該板上方被撞凹陷，並因而於其側面留有疑似擦撞轉
      移之綠色油漆，及排氣管上方留有二點水滴狀磨擦痕等情
      狀。
    (3)ＺＡＣ─４８６號機車係遭受ＹＫＷ－３２３號機車前輪
      撞擊右側風扇護蓋破損，並因兩車互相牽引，ＹＫＷ－３
      ２３號機車輪圈左側、碟煞盤、車頭再陸續刮擦ＺＡＣ─
      ４８６號機車排氣管隔熱板，並再參以ＹＫＷ－３２３號
      機車發生撞擊倒地後，在現場造成自內側車道線起，以東
      南朝西北走向至接近安全島缺口中線為止之長約三公尺之
      刮地痕之情狀，可見在撞擊發生之時，ＺＡＣ─４８６號
      機車應與ＹＫＷ－３２３號機車均由南往北同向，且以Ｚ
      ＡＣ─４８６號機車在前、ＹＫＷ－３２３號機車在後之
      情形行駛，ＹＫＷ－３２３號機車並非處於自路右起駛由
      東向西穿越臺十九線道路之狀況，則異議人駕駛之ＺＡＣ
      ─４８６號機車，應係遭同向行駛於後方之ＹＫＷ－３２
      ３號機車追撞而發生車禍。
    (4)至於本件車禍經臺灣省台南區車輛行車事故鑑定委員會認
      為如吳金龍作起駛時發生撞及，則吳金龍無照駕駛普通重
      型機器腳踏車，起駛未讓行進中車輛先行，為肇事主因，
      異議人駕駛普通輕型機器腳踏車，未注意車前狀況，為肇
      事次因，以及經臺灣省車輛行車事故覆議鑑定委員會覆議
      意見認為吳金龍駕駛重型機車，由路右駛出左轉，未讓行
      進中車輛先行，為肇事主因（無照駕車，有違規定），異
      議人駕駛輕機車，行經無號誌交岔路口，未減速慢行且未
      充分注意車前狀況，為肇事次因等鑑定結果，核與上開車
      禍現場並非交岔路口，ＹＫＷ－３２３號機車並非自路右
      起駛由東往西穿越道路，以及ＺＡＣ─４８６號機車係遭
      同向行駛於後方之ＹＫＷ－３２３號機車追撞等現場及車
      禍發生之情節不符，上開鑑定結果無法採認。
    因此，車禍現場並非交岔路口，異議人並無所謂未減速慢行
    即貿然行駛穿越交岔路口而違反道路交通安全規則之情況，
    且異議人駕駛之ＺＡＣ─４８６號機車係遭同向行駛於後方
    之ＹＫＷ－３２３號機車追撞，異議人對於吳金龍駕駛ＹＫ
    Ｗ－３２３號機車之不當駕駛行為，無從預見，難以採取避
    免碰撞之安全措施，既不能認定異議人有疏未注意車前狀況
    ，亦非可歸責於異議人不在規定車道行駛之行為，無從認為
    異議人就本件車禍之發生存有過失，而於九十六年四月二十
    七日以九十五年度交訴字第一六二號判決異議人無罪，且經
    上訴由臺灣高等法院臺南分院九十六年度交上易字第三九六
    號刑事案件審理後，亦與九十五年度交訴字第一六二號判決
    之認定相同而駁回上訴確定在案，業經本院調閱本院九十五
    年度交訴字第一六二號及臺灣高等法院臺南分院九十六年度
    交上易字第三九六號刑事案卷查核無誤。
  (二)從而，異議人既並無所謂未減速慢行即貿然行駛穿越交岔路
    口，亦非因疏於注意車前狀況等違反道路交通安全規則之情
    狀導致發生本件車禍，且該車禍之發生亦非可歸責於異議人
    不在規定車道行駛之行為，尚無從認為被告有因違反道路安
    全規則而引起肇生本件車禍，並因而致人於死之情狀。
五、綜上所述，異議人於前述時、地，固有駕駛機器腳踏車不在
    規定車道行駛之違規行為，惟無從認定其尚有該當處罰條例
    第六十一條第一項第四款所指違反道路交通安全規則肇事致
    人死亡之處罰要件，則原處分機關據以依處罰條例第四十五
    條第一項第十三款、第六十三條第一項規定，並參酌道路交
    通管理事件統一裁罰基準表之相關規定，就上開機器腳踏車
    不在規定車道行駛之違規部分，裁處異議人罰鍰六百元、並
    記違規點數一點，尚無違誤，惟認定異議人有違反道路交通
    安全規則肇事致人死亡之違規，而依處罰條例第六十一條第
    一項第四款、第六十七條第三項規定，裁處異議人吊銷駕駛
    執照、一年內禁考部分，容有未洽，應由本院將原處分關於
    「違反道路交通安全規則肇事致人死亡」部分撤銷，另為異
    議人不罰之諭知，至於其餘異議部分，應予駁回，以資適法
    。
四、據上論斷，應依道路交通案件處理辦法第十九條、二十條前
    段，裁定如主文。
中    華    民    國    97    年    3     月    27    日
                  刑事第十一庭  法  官  陳威龍
以上正本證明與原本無異。
如不服本裁定，應於收受送達後5日內向本院提出抗告狀。（應
附繕本）
                                書記官  鄭吉裕
中    華    民    國    97    年    3     月    27    日


司法院資訊處製作；財團法人民間司法改革基金會備份。
